臺灣臺北地方法院刑事判決　　　　　　　 93年度易字第367號
公　訴　人　臺灣臺北地方法院檢察署檢察官
被　　　告　丁○○
選任辯護人　林明珠律師
上列被告因詐欺案件，經檢察官提起公訴（九十二年度偵字第一
八七六九號），本院判決如下：
    主  文
丁○○意圖為自己不法之所有，以詐術使人將本人之物交付，處
有期徒刑參月，如易科罰金，以參佰元折算壹日。
扣案之三洋牌SR63XJ-MS電冰箱壹臺沒收。
    事  實
一、丁○○為臺北市政府工務局建築管理處（下稱建管處）之技
    工，負責收發文件工作，於民國六十六年間因在武林高手企
    業社負責人戊○○前所開立之國鈴唱片行任職，而與戊○○
    認識。戊○○因所開立之武林高手企業社於住宅區未經許可
    經營網路咖啡店，而於九十一年六月起陸續接獲建管處來函
    要求改善，乃於九十二年三月間起開始向丁○○請求協助，
    期能就地取得許可而繼續經營，詎丁○○竟意圖為自己不法
    之所有，於同年三月十九日，向戊○○佯稱武林高手企業社
    須變更營業項目，增加資訊休閒服務業一項，至於就地取得
    許可於住宅區○○○路咖啡店，其有辦法代為處理，而要求
    戊○○贈送電冰箱以為代價，戊○○因而陷於錯誤，誤信丁○○確能處理武林高手企業社就地合法經營相關事宜，而於
    同年月二十二日，向佳麗寶股份有限公司（下簡稱佳麗寶公
    司）購買價值新臺幣（下同）二萬六千元之三洋牌SR63XJ-M
    S電冰箱一臺，由該公司人員辛○○、壬○○於翌日將冰箱
    送至丁○○位於臺北市○○街○段二六巷十三弄二號四樓住
    處，經戊○○到場簽收後轉交丁○○，戊○○並支付舊冰箱
    搬運處理費用三百元。嗣經丁○○告知戊○○現場尚須為消
    防安全設備之增添、修繕，戊○○乃向法務部調查局臺北市
    調查處檢舉，並扣得上開電冰箱一臺。
二、案經戊○○訴由法務部調查局臺北市調查處移送臺灣臺北地
    方法院檢察署檢察官偵查起訴。
    理  由
甲、有罪部分：
一、訊據被告丁○○固不否認有於九十二年三月二十三日，由佳
    麗寶公司員工將三洋牌SR63XJ-MS電冰箱一臺送至其位於臺
    北市○○街之住處，惟否認有何詐欺取財犯行，辯稱：九十
    二年三月間，告訴人戊○○來找伊，要伊幫忙查詢武林高手
    企業社遭開立罰單之事，伊查詢後告知告訴人武林高手企業
    社在建管處未被開立罰單，但在臺北市政府建設局商業管理
    處（下簡稱商管處）被開了一張二萬元罰單，伊並未告知告
    訴人可代為處理武林高手企業社經營網路咖啡店就地合法事
    宜，進而要求告訴人贈送冰箱一臺為代價；告訴人告知伊其
    與電器行很熟，可以用較便宜的價格購買家電，而伊家中的
    冰箱正好損壞，需要換新，伊即向告訴人表示希望能透過告
    訴人以便宜價格買到新品，嗣後告訴人與伊相約到佳麗寶公
    司門市看冰箱，告訴人詢問店員後向伊表示冰箱價格為一萬
    八千元，伊同意購買後，隔日佳麗寶公司人員即送冰箱來，
    伊並當場交付現金一萬八千元以及搬運舊冰箱的費用三百元
    給告訴人云云。經查：
（一）前揭事實，業據告訴人迭於調查局詢問、檢察官偵查、本
      院審理時指述綦詳。而本件冰箱確係由告訴人訂購、冰箱
      款項二萬六千元確係由告訴人所支付一節，除據告訴人證
      述明確外（見本院卷第一宗第一一○頁反面），復經證人
      即佳麗寶公司會計己○○於偵查時證述屬實（見偵查卷第
      六○頁反面、第六一頁），參以卷附之統一發票上（見偵
      查卷第三九頁下方），清楚記載冰箱價格為二萬六千元，
      是告訴人指述伊購買了價值二萬六千元之冰箱一臺贈送予
      被告，堪信為真實。又告訴人於本院審理時供稱：「（為
      何送冰箱到被告住處？）因為被告表示我一直被開單也不
      是辦法，被告要我準備證件交付給被告，被告要幫我申請
      ，被告表示他們裡面科長自己有代書，表示要幫我申請辦
      一辦就好了，被告表示他們科長很好講話，很愛錢，講一
      講就可以了，我就信以為真，我問被告要什麼表示，被告
      表示要一個冰箱。」等語（見本院卷第一宗第一一○頁）
      ，從而，若非告訴人誤信被告確有能力幫其辦妥有關武林
      高手企業社經營網路咖啡店之相關事宜，實不會自掏腰包
      購買冰箱贈送被告。
（二）被告雖一再辯稱冰箱的款項為一萬八千元，且伊係在搬運
      冰箱當日，以現金支付冰箱款項及搬運舊冰箱的費用三百
      元云云，並舉其存摺、證人丙○○、乙○○、甲○○為證
      ，惟查：
　　1.被告雖舉其在臺北銀行市府分行所開立之帳號00000
      0000000號活期儲蓄存款存摺一份，欲證其確有自
      其帳戶中提領現金作為支付冰箱款項之用，惟查，上開存
      摺僅得以證明被告有領款之實，然尚難證明即係用以支付
      冰箱款項。況且，被告於其九十三年四月十二日之答辯狀
      中，敘及其於九十三年三月十八日提領之二萬五千元即係
      用以支付冰箱款項（見本院卷第一宗第十八頁），惟其於
      本院審理時復供稱：「我確實有付出一萬八，三月十八日
      領款三萬以及二萬五，二十三日那天付錢，我先生去付完
      信用卡以及其他費用後，剩下給我付冰箱的錢」等語（本
      院卷第一宗第二一四頁反面），則依其上開陳述，三月十
      八日所提領之三萬元及二萬五千元，均有用在支付冰箱款
      項上；又被告另稱：「這個錢，是我去提的，我先生另外
      有保險費用需要支付需要用錢，所以我就先將錢給我先生
      ，等到我先生薪水領了再給我，夫妻間的錢，本來就是互
      動的。」（見本院卷第一宗第一八五頁），則被告似乎又
      未將其自帳戶提領之現金直接用以支付冰箱款項；再者，
      證人即被告配偶甲○○證稱：冰箱的錢係伊提領的，於冰
      箱送來前二、三天交給被告等語（見本院卷第一宗第一八
      ○頁、第一八五頁）。從而，被告對於支付冰箱款項之來
      源，前後所述有所不同，比對證人甲○○之證詞，亦有相
      悖之處。
　　2.又送貨人員之一即證人壬○○於本院審理時證述：伊搬運
      冰箱至臺北市○○街○段二六巷三弄二號四樓時，僅交付
      簽收而未收貨款，簽收貨物之人係一名男子即指送的老闆
      ，搬運舊冰箱之三百元費用亦係該名男子支付等語（見本
      院九十三年六月八日審判筆錄）；另一名送貨人員即證人
      辛○○證稱：九十二年三月二十三日當天係伊與證人壬○○二人一起送貨，貨到時係交給告訴人簽收，當日並無收
      冰箱貨款，亦無看見被告拿現金出來，搬運舊冰箱的三百
      元亦係向告訴人收取等語（見本院九十三年十月二十八日
      審判筆錄）。則被告上開辯稱，亦與前揭證人證詞，明顯
      不符。被告雖質疑證人辛○○、壬○○於九十二年七月二
      十一日調查局約談後不久即自佳麗寶公司離職，而主張渠
      等有串供之嫌，惟本院尚查無證據得以證明上開證人之證
      詞有何偏頗之虞，而員工離職另謀他就亦甚為平常，故尚
      難排除上開證人證言之可信性。
　　3.再觀諸本件送貨單（見本院卷第一宗第二四○頁），其上
      「備註」欄記載「已付清，簽收即可」之文字，參以證人
      己○○於本院審理時證述：本件營業部小姐打單時，錢已
      經付清，出貨前出納必須確認後，才會在送貨單上打上已
      付清字樣，伊在出貨前也在電腦上確認過等語（見本院卷
      第一宗第一○四頁反面，本院九十三年十月二十八日審判
      筆錄），可知本件冰箱在送貨前，即已完成付款。雖證人
      辛○○證稱告訴人表示送貨時簽收就好，伊會再付錢等語
      ，惟證人辛○○並未明確表示告訴人為上開指示之時間點
      ，而告訴人於本院審理時表示其係在訂貨完後，將貨款送
      至佳麗寶公司等語（見本院卷第一宗第一一○頁反面），
      則尚無法排除告訴人係在訂貨時、或訂貨後未付貨款前對
      佳麗寶公司送貨人員為上開指示，從而，證人辛○○、告
      訴人、證人己○○之證言，仍難認非屬一致。
　　4.又證人丙○○於本院審理時證稱：送冰箱來時，伊在頂樓
      （五樓），後來下樓至四樓，先至客廳，再回到自己房間
      ，在客廳時，正好送冰箱的人在收錢，被告及伊之父親即
      證人甲○○均在；當天冰箱的費用一萬八千元及搬運舊冰
      箱的費用三百元，均係被告拿出來的，而被告身上錢不夠
      ，要伊至伊之姊姊即證人乙○○之房間去拿搬運冰箱的費
      用三百元，乙○○把錢拿給伊後，伊就交給被告；付錢的
      時候，被告本來要給送貨的人，但送貨的人表示訂貨的人
      是告訴人，請被告拿給告訴人，送貨的人離開後，告訴人
      才到，被告才把錢拿給告訴人，而三百元是被告拿給送冰
      箱的人（見本院九十三年十一月二十三日審判筆錄）。證
      人乙○○證述：送冰箱來時，伊在四樓，安裝冰箱時，因
      為家中的狗在叫，所以伊和證人丙○○先帶著狗到樓上去
      ，接著被告也上樓，後來父親甲○○打電話上來叫伊下樓
      付冰箱的錢，被告告訴伊錢放在抽屜裡，伊就下樓把錢拿
      給父親，父親數錢後再交給送冰箱來的人，送冰箱的人有
      點收錢，但是因為後來告訴人到了，父親又從送冰箱的人
      手中拿回錢交付給告訴人，付錢時，被告在樓上（五樓）
      。後來因為狗比較安靜了，被告才下樓，伊之父親和被告
      其中一人向伊拿三百元，丙○○並沒有向伊拿錢等語（見
      本院九十三年十一月二十三日審判筆錄）。證人甲○○證
      稱：冰箱款項是伊在冰箱送來前二、三天，由伊提領後拿
      給被告，然後由被告支付；送冰箱來那天，伊家裡養的狗
      在叫，伊叫女兒把狗送到樓上，後來被告也上樓，之後伊
      打電話叫被告下樓，因為被告還在處理狗，所以係伊之大
      女兒乙○○下樓拿錢給伊，後來被告、伊之小女兒丙○○
      也下樓，伊將一萬八千元拿給被告，由被告交給送貨來個
      子比較高的那個人，但那個人表示請被告轉交給告訴人，
      故被告當場將一萬八千元交付予告訴人；搬運舊冰箱的三
      百元，係被告叫乙○○到房間拿錢，乙○○再將三百元交
      給被告，由被告交給送貨人員中較高的那位等語（見本院
      九十三年十一月二十三日審判筆錄）。徵諸上開證人證詞
      ，針對冰箱款項一萬八千元何人支付、支付予何人、舊冰
      箱搬運處理費用係何人支付，三名證人所述相距甚遠，多
      有不一，是亦難認定渠等所證為真，自無法據此為有利於
      被告之認定。
（三）綜上，本件事證明確，被告犯行堪以認定。
二、核被告所為，係犯刑法第三百三十九條第一項之詐欺取財罪
    。爰審酌被告利用告訴人對其在建管處任職，應對相關業務
    有所了解之信任，欺騙告訴人可幫忙處理變更登記項目事宜
    ，要求告訴人饋贈財物，應予非難，事後又飾詞卸責，毫無
    悔意，犯後態度不佳，兼衡其犯罪之目的、手段、犯罪所生
    之危害、被告所得利益、告訴人所受損害等一切情狀，量處
    如主文所示之刑，並諭知易科罰金之折算標準。扣案之三洋
    牌SR63XJ-MS電冰箱一臺，為被告犯罪所得之物，爰依刑法
    第三十八條第一項第三款宣告沒收。
乙、不另為無罪之諭知部分：
一、公訴意旨另以：被告於九十二年三月間，利用告訴人向其詢
    問有關武林高手企業社罰單相關事宜，基於意圖為自己不法
    所有之概括犯意，先向告訴人謊稱武林高手企業社被不明人
    士以電子郵件檢舉違規營業三次，及遭建管處開出三張罰單
    ，已透過承辦人將三張罰單予以塗銷，而要求告訴人致贈電
    視、ＤＶＤ光碟機等電器，以為答謝，告訴人遂於九十二年
    三月十四日，前往佳麗寶公司門市，購買價值分別為四千元
    、一萬七千元之聲寶牌F46型ＤＶＤ光碟機及三洋牌ST29FA1
    型電視機各一臺，復於同年月十五日晚間七時許，親自載送
    至被告位於臺北市○○街住處，並代為安裝，而被告於告訴
    人準備離開時，又以須酬謝塗銷罰單之承辦人為由，向告訴
    人索取現金五萬元得手。詎被告食髓知味，復於同年月二十
    六日，再以承辦變更營業項目之科長換人為由，向告訴人誆
    稱須支付四十萬元至八十萬元，始能通過建物變更使用登記
    ，向告訴人要索金錢，因告訴人不願負擔，始未得逞，因認
    被告上開行為亦涉犯刑法第三百三十九條第一項詐欺取財罪
    嫌云云。
二、按犯罪事實應依證據認定之，無證據不得推定其犯罪事實，
    又不能證明被告犯罪或其行為不罰者，應諭知無罪之判決，
    刑事訴訟法第一百五十四條、第三百零一條第一項分別定有
    明文。次按認定不利於被告之事實，須依積極證據，茍積極
    之證據本身存有瑕疵而不足為不利於被告事實之認定，即應
    為有利於被告之認定，更不必有何有利之證據，而此用以證
    明犯罪事實之證據，猶須於通常一般人均不至於有所懷疑，
    堪予確信其已臻真實者，始得據以為有罪之認定，倘其證明
    尚未達到此一程度，而有合理性之懷疑存在，致使無從為有
    罪之確信時，即應為無罪之判決，此有最高法院八十二年度
    臺上字第一六三號判決、七十六年臺上字第四九八六號、三
    十年上字第八一六號等判例意旨可資參照。末按告訴人之告
    訴，係以使被告受刑事訴追為目的，是其陳述是否與事實相
    符，仍應調查其他證據以資審認，此亦據最高法院五十二年
    臺上字第一三○○號判例闡釋甚明。
三、公訴人認被告有上開犯行，無非以被告之供述、告訴人之指
    訴、證人己○○、庚○○之證詞、送貨單、統一發票、扣案
    之ＤＶＤ光碟機、電視機各一臺等為其論據。訊據被告固不
    否認告訴人有贈送其ＤＶＤ光碟機、電視機各一臺，並由告
    訴人送至其忠順街住處並代為安裝，惟堅詞否認有何詐欺取
    財犯行，辯稱：ＤＶＤ光碟機、電視機告訴人係以補送伊嫁
    妝為由要贈送予伊，伊因家中已有三臺電視，亦有ＶＣＤ光
    碟機而婉拒告訴人，然告訴人仍執意送至伊住處並自行安裝
    ；告訴人所提出之違規裁罰查詢結果列表，列印日期係九十
    二年二月十九日，亦非伊所交付；伊亦未向告訴人再要索四
    十萬至八十萬元等語。
四、經查：
（一）告訴人於本院審理時指訴：九十二年三月間，伊因武林高
      手企業社接獲臺北市政府工務局公文而向被告詢問，被告
      曾交付伊違規裁罰查詢結果列表一紙，告知已幫伊塗銷建
      管處之罰單，惟商管處的尚有一張二萬元被告告知無法處
      理，而要求伊贈送ＤＶＤ光碟機、電視機；ＤＶＤ光碟機
      、電視機伊是直接從佳麗寶公司門市載運至被告家中，而
      伊購買ＤＶＤ光碟機、電視機時，佳麗寶公司有贈送不銹
      鋼鍋，伊本來沒有要送被告，但後來被告送伊下樓看見伊
      車子裡的鍋子後也表示伊要鍋子，故伊有將不銹鋼鍋一併
      送予被告等語（見本院卷第一宗第一○八頁至第一一○頁
      、第一八六頁）。惟告訴人所提出之違規裁罰查詢結果列
      表一紙（見本院卷第一宗第一九七頁），被告否認係其交
      付予告訴人，而觀諸該列表上記載之列印日期，為九十二
      年二月十九日，且告訴人自陳其第一次去找被告之日期為
      九十三年三月間，則被告豈有於九十二年二月十九日即列
      印該張查詢表，而於九十三年三月間交付被告之可能？再
      依告訴人所稱，伊既係直接自佳麗寶公司門市將ＤＶＤ光
      碟機、電視機送至被告住處，而購買上開電器所贈送之不
      銹鋼鍋亦一併應被告要求而送予被告，且告訴人一開始並
      無將鍋子一併送予告訴人之意思，衡情告訴人自不可能有
      機會就該不銹鋼鍋拍照存證，惟告訴人竟於本院九十三年
      十一月二十三日審理期日時當庭提出一併送予被告之不銹
      鋼鍋照片二張（見該日審判筆錄，照片見本院卷第一宗第
      一九八頁），實與常情有違。又證人乙○○、丙○○復均
      表示渠等家中並無照片中所示之鍋子等語（見本院卷第一
      宗第一八六頁），是以，告訴人所述是否全然屬實，自有
      可疑。
（二）又告訴人載送ＤＶＤ光碟機、電視機至被告住處時，告知
      渠等係將上開電器贈送被告當作被告的嫁妝，被告有表示
      拒絕之意等情，業據證人丙○○、乙○○二人證述明確，
      又被告係告訴人於六十六年間之員工，二人係舊識，為告
      訴人、被告所坦認，則告訴人為答謝被告代為詢問武林高
      手企業社經營網路咖啡店等相關事宜，始以補送嫁妝為由
      致贈上開電器，亦符合常情，故被告辯稱告訴人係以補送
      嫁妝之名義贈送其上開電器等語，應非子虛。再者，被告
      家中已有三臺電視，復經證人乙○○結證屬實，衡情被告
      若欲要求告訴人餽贈財物，應會挑選家中欠缺之物品，而
      非要求告訴人贈送家中已有三臺之多之電視機。從而，告
      訴人指訴係因被告要求始致贈ＤＶＤ光碟機、電視機之事
      實，尚難認符合真實。
（三）又公訴意旨所認被告以酬謝塗銷罰單之人為由，向被告再
      要索五萬元，另於同年月二十六日，再以承辦變更營業項
      目之科長換人為由，向告訴人誆稱須支付四十萬元至八十
      萬元，始能通過建物變更使用登記等情，除據告訴人之指
      訴外，別無其他積極證據可資佐證，而告訴人之指訴容有
      瑕疵，業如前述，是亦難證明被告果有公訴意旨所指之上
      開犯行。
（四）證人庚○○雖於調查局詢問、檢察官偵查時均證述伊不認
      識被告，被告亦無向伊詢問有關武林高手企業社之相關問
      題等情（見偵查卷第三○頁、第六一頁），而與被告所供
      稱：伊攜帶告訴人所交付之建管處公文去向證人庚○○詢
      問，證人庚○○告知武林高手企業社所經營之網路咖啡店
      係違規設立，不符建物使用規定，即使申請辦理變更使用
      登記手續亦無法通過，必須更換符合建物使用登記的營業
      地點始可繼續營業等語有所不符，然縱認被告上開供述並
      非真實，亦無從反推被告確有如公訴意旨所指之犯行；而
      證人己○○證詞、送貨單、統一發票等證據，僅得證明告
      訴人確有向佳麗寶公司門市購買ＤＶＤ光碟機、電視機各
      一臺，告訴人並親自載送至被告住處等情，此亦為被告所
      不否認，惟尚難以此即認被告有前揭詐騙告訴人要索財物
      之犯行。
（五）綜上，公訴人所舉事證，尚有合理性之懷疑存在，致使無
      從為被告有罪之確信，惟因公訴人認此部分與前揭有罪部
      分有連續犯之裁判上一罪關係，本院爰不另為無罪之諭知
      。
據上論結，應依刑事訴訟法第二百九十九條第一項前段，刑法第
三百三十九條第一項、第四十一條第一項前段、第三十八條第一
項第三款，罰金罰鍰提高標準條例第一條前段、第二條，判決如
主文。
本案經檢察官孟令士到庭執行職務。
中　　華　　民　　國　　94　　年　　6 　　月　　8 　　日
　　　　　　　　　刑事第一庭  審判長法　官　陳興邦
                                    法  官  劉亭柏
                                    法  官  劉素如
上正本證明與原本無異。
如不服本判決，應於判決送達後10日內向本院提出上訴狀（應抄
附繕本）。告訴人或被害人如對於本判決不服者，應具備理由請
求檢察官上訴，其上訴期間之計算係以檢察官收受判決正本之日
期為準。
    　　　　　　　　　　　　　　　　書記官　陳俐妙
中　　華　　民　　國　　94　　年　　6 　　月　　8 　　日
中華民國刑法第339條
 (普通詐欺罪)
意圖為自己或第 3 人不法之所有，以詐術使人將本人或第 3 人
之物交付者，處五年以下有期徒刑、拘役或科或併科1000元以下
罰金。
以前項方法得財產上不法之利益或使第 3 人得之者，亦同。
前二項之未遂犯罰之。
